【裁判字號】    99,交抗,373
【裁判日期】    991102
【裁判案由】    聲明異議
【裁判全文】
臺灣高等法院高雄分院刑事裁定         99年度交抗字第373號
抗  告  人
即受處分人  甲○○
上列抗告人因違反道路交通管理處罰條例聲明異議案件，不服臺
灣高雄地方法院中華民國99年8 月9 日裁定（99年度交聲字第94
6 號），提起抗告，本院裁定如下：
    主  文
抗告駁回。
    理  由
一、本院審理結果，認原審裁定認事、用法，均無違誤應予維持
    ，並引用原審裁定之理由（如附件所示）。
二、抗告意旨略以：
(一)、抗告人即異議人（下稱異議人）甲○○固於民國99年2 月7
    日，與友人陳崇德及其弟胡丕烈，在高雄縣鳥松鄉○○路99
    之1 小吃部飲酒，當時因陳崇德所飲之酒較少，因此三人即
    已商議離去時由陳崇德駕駛異議人所有之車號1112-WS 號自
    小客車。而當三人離開小吃部後，異議人先至停車處發動上
    開車輛，陳崇德即坐入駕駛座內，當時胡丕烈坐副駕駛座，
    異議人則躺在後座。由於陳崇德身型較高大，駕駛座空間不
    足，陳崇德即一邊開車前進，一邊自行調整座椅。詎料，系
    爭自小客車之座椅經異議人改造過，陳崇德一拉動控制桿，
    駕駛座之靠背立放倒躺平，陳崇德無法在此情況下駕駛，因
    此前進不到30公尺即將車停靠路旁。異議人為回復該座椅靠
    背而自後座趴向前方幫忙調整，斯時員警鄭坤原自前方走來
    ，要求三人下車，並執意認定異議人為駕駛人，欲對異議人
    進行酒測，異議人等人再三表示車是陳崇德開的，但員警鄭
    坤原仍不予理會，逕行舉發異議人，此為本案之經過。
(二)、系爭車號1112-WS 號自小客車自案發時起，即當場移置保管
    至今，而該汽車自駕駛座座椅結構經改造，一拉控制桿靠背
    即會放倒躺平，可經由勘驗該車即可證明。易言之，本件陳
    崇德並非如員警鄭坤原所述，係因見到員警鄭坤原持指揮棒
    並將車停至路旁，而係因座椅靠背放倒無法駕駛，始停車進
    行調整。又員警鄭坤原於原審證稱：「當天我是一個人騎機
    車巡邏，在1 點25分左右，我經過鳥松鄉○○路99號之1 之
    小吃部的門口，看到異議人及在庭的其他二位證人正準備上
    車，我聽到他們講話有點大小聲，就引起我的注意，然後我
    就先前進到100 公尺（中正路57號前），我看到他們車子過
    來的時候，就用指揮棒請他們停車下來」等語，另證人陳崇
    德於原審證稱：「…我在駕駛座，異議人在後座，在副駕駛
    座，開了30公尺左右…。」，綜合上開證人證述，顯見系爭
    自小客當時停靠路旁之位置，尚距員警鄭坤原「等侯」之位
    置（中正路57號前），尚有約70公尺，足徵異議人辯稱並非
    看到員警而停車，係因座椅靠背放倒無法駕駛，始停車進行
    調整，尚非虛構。
(三)、員警鄭坤原於原審證述，與一般經驗法則相違，亦非無瑕疵
    可指。鄭坤原於原審固證稱：「我跟異議人說要臨檢，異議
    人他們在車上就換位置，當時坐在駕駛座的異議人，將椅背
    調整到最低，異議人從駕駛座移到後座去。陳崇德當時是坐
    在副駕駛座，他正要移動到駕駛座去時，我就跟他說不用移
    了，所以陳崇德是從副駕駛座下車的」等語，但異議人與陳
    崇德身材均屬高大，異議人與陳崇德是否能在狹小的車內空
    間交換位置，已非無疑。又異議人與陳崇德果有交換位置之
    情事，又豈有可能在員警說在車窗外說要臨檢時，才開始進
    行交換位置？況系爭自小客車上坐有三人，在駕駛座椅靠背
    放倒的情況下，後座僅餘一人之乘座空間，果依鄭坤原所述
    ，「陳崇德當時是坐在副駕駛座，他正要移動到駕駛座去」
    ，而當時異議人僅可能坐在副駕駛座後側，則車上尚有一人
    「胡丕烈」豈不「人間蒸發」？完全無容身之餘地。因此，
    本件尚不能排除係員警鄭坤原自前方走來，因看見駕駛座座
    椅放倒躺平，即先入為主誤認為異議人與陳崇德已交換座位
    ，一再誤認坐在後座之異議人始為真正駕駛人。
(四)、異議人領有職業聯結車駕照，全家生計均靠異議人駕駛聯結
    車維持，縱使異議人果因飲酒經檢測酒精濃度超過標準，至
    多僅「吊扣」其自小客車駕照，且依99年5 月5 日修正通過
    道路交通管理處罰條例第68條第2 項規定，其聯結車駕照僅
    記違規點數五點，尚不致被「吊扣」；然異議人若是拒絕檢
    測，則其執有各級車類之駕駛執照均會被「吊銷」，身為職
    業駕駛人之異議人對於上開規定知之甚詳。衡諸常理，異議
    人若果係駕駛人，自無甘冒其執有各級車類之駕駛執照則均
    會被「吊銷」之風險而拒絕檢測。原裁定完全採信員警鄭坤
    原顯有瑕疵之證述，而對於真正坐於車內之陳崇德、胡丕烈
    之證述則毫不採信，顯有未洽。為此提起抗告云云。
三、經查：
(一)、上開抗告意旨(一)部分，核與異議人於原審之辯詞內容大致相
    同，原審就此部分業已調查當時同車之證人陳崇德、胡丕烈
    證言，並敘明「異議人、陳崇德、胡丕烈就陳崇德有否請異
    議人幫忙調整駕駛座座椅，及員警舉發時車輛是否於行進中
    遭攔停等重要情節，供證內容明顯不一」，認上開證人證詞
    有瑕疵，已難採信等語（見原裁定第1 、3 頁），經核原裁
    定此部分採證認事，尚無不當，抗告人仍執陳詞，據為抗告
    理由，自非可採。
(二)、上開抗告意旨(二)部分所舉員警鄭坤原於原審所證「係因陳崇
    德見到員警持指揮棒並將車停至路旁」等語，經核與證人陳
    崇德於原審證述內容相符（見原審卷第23頁），而縱然系爭
    車號1112-WS 號自小客車駕駛座座椅，一拉控制桿靠背即會
    放倒躺平一節，係屬事實，然無從據此而認「陳崇德係因座
    椅靠背放倒無法駕駛，始停車進行調整而為警舉發」。至於
    上開自小客車停車位置，觀諸證人陳崇德、員警鄭坤原於原
    審所證，雖有數十公尺之差距，惟異議人與證人陳崇德、胡
    丕烈，於遭警舉發當晚確係先於高雄縣鳥松鄉○○路99之1
    號某小吃店上車，行駛一段路後於同路段為警舉發，則堪認
    上開自小客車於遭警舉發前確有行駛之事實，此等數十公尺
    之距離差距，亦難逕認本件即屬「陳崇德係因座椅靠背放倒
    無法駕駛，始停車進行調整而為警舉發」。
(三)、上開抗告意旨(三)部分雖以車內空間有限，無法如員警鄭坤原
    所證方式在車內換位云云，然異議人既不否認其車之駕駛座
    座椅，一拉控制桿靠背即會放倒躺平，而該車又屬1991CC之
    進口中型房車（見原審卷第10頁之車內相片及本院卷第11頁
    之車籍資料），並非市面上所謂小車規格，則異議人自可放
    倒駕駛座椅後，輕易移往後座，而陳崇德自右前座位換至駕
    駛座亦非難事，至於後座之胡丕烈僅需移縮身體，並非不可
    能讓異議人移往後座。再者，證人鄭坤原本於值勤員警之專
    業訓練及經驗，其於近距離對於所攔停舉發車輛之駕駛人究
    係何人之重要事項，自可排除其有錯認之可能。從而此部分
    抗告意旨主張「本件不能排除係員警鄭坤原自前方走來，因
    看見駕駛座座椅放倒躺平，即先入為主地誤認為異議人與陳
    崇德已交換座位，一再誤認坐在後座之異議人始為真正駕駛
    人」云云，自非可採。
(四)、上開抗告意旨(四)部分雖舉上情，主張異議人果係駕駛人，不
    會拒絕酒測等情，惟異議人前於96年間即因酒後駕車之公共
    危險案件，經檢察官為緩起訴處分在案，此有臺灣高雄地方
    法院檢察署檢察官96年（處分書誤繕為「95年」）6 月29日
    96年度偵字第16702 號處分書可佐（見本院卷第9-10頁），
    則異議人再犯本件酒後駕車行為，極有可能遭起訴而有刑罰
    責任，是抗告意旨所陳「其無甘冒其執有各級車類之駕駛執
    照會被吊銷之風險，而拒絕檢測」云云，無從採為認定異議
    人即非本件駕駛人之有利證據。此外，證人陳崇德、胡丕烈
    於原審證言已有瑕疵（如上所述），而證人即員警鄭坤原依
    法執行職務，斷無承擔偽證罪責而設詞構陷異議人之理，原
    裁定採認員警鄭坤原證詞作為認定異議人拒絕酒測之證據，
    並無違反證據法則之違誤。
四、綜上所述，原審因認原處分機關裁處異議人「罰鍰6 萬元，
    並吊銷職業聯結車駕駛執照，3 年內禁考」，並無違誤，爰
    依道路交通案件處理辦法第19條，裁定駁回異議人於原審之
    聲明異議，經核尚無不合。異議人仍執前詞提起本件抗告，
    為無理由，抗告應予駁回。
據上論結，依道路交通事件處理辦法第25條，刑事訴訟法第412
條，裁定如主文。
中    華    民    國    99    年    11    月    2     日
                  刑事第三庭    審判長法  官  莊崑山
                                      法  官  唐照明
                                      法  官  張意聰
以上正本證明與原本無異。
本裁定不得再抗告。
中    華    民    國    99    年    11    月    3     日
                                      書記官  陳金卿
附件：
臺灣高雄地方法院交通事件裁定         99年度交聲字第946號
原處分機關  交通部公路總局高雄區監理所
異  議  人  甲○○  男  42歲（民國○○年○月○○日生）
                    身分證統一編號：Ｚ000000000號
                    住高雄縣鳳山市○○里○○路93號
上列異議人即受處分人因聲明異議案件，對於交通部公路總局高
雄區監理所99年3 月16日所為之處分（原處分：高監自裁字第80
-N00000000號），聲明異議，本院裁定如下：
    主  文
異議駁回。
    理  由
一、原處分意旨略以：異議人即受處分人甲○○（下稱異議人）
    ，於民國99年2 月7 日凌晨1 時49分，在高雄縣鳥松鄉○○
    路57號，飲酒後駕駛車號1112-WS 號自小客車，為巡邏員警
    發現後，將其攔停檢查，因有濃厚酒味，乃對之進行酒精濃
    度測試檢定，因異議人再三拒絕接受酒精濃度檢測，員警遂
    掣單舉發，爰依道路交通管理處罰條例第35條第4 項前段、
    第67條第2 項規定，裁處異議人罰鍰新臺幣（下同）6 萬元
    ，並吊銷職業聯結車駕駛執照，3 年內不得考領駕駛執照等
    語。
二、異議意旨略以：異議人於99年2 月7 日凌晨1 時10分許，自
    高雄縣鳥松鄉○○路99之1 出來至停車處發動車子，而後交
    予陳崇德駕駛，當時駕駛是陳崇德，胡丕烈坐副駕駛座，異
    議人躺在後座，因陳崇德不會調整椅子，問異議人如何調整
    ，異議人自後座往前告知，員警剛好經過，就要對異議人酒
    測，陳崇德表示車是他開的，但員警不相信而舉發，異議人
    並非駕駛人，為此聲明異議。
三、按汽車駕駛人，拒絕接受酒精濃度測試之檢定者，處6 萬元
    罰鍰，並當場移置保管其車輛及吊銷其駕駛執照，且3 年內
    不得考領駕駛執照，又汽車駕駛人，因違反道路交通管理處
    罰條例及道路交通安全規則之規定，受吊銷駕駛執照處分時
    ，吊銷其持有各級車類之駕駛執照，道路交通管理處罰條例
    第35條第1 項第1 款、第4 項前段、第67條第2 項、第68條
    分別定有明文。次按道路交通管理處罰條例第35條第4 項之
    所以規定「拒絕酒精濃度測試之檢定」除應課予罰鍰6 萬元
    外，並應當場移置保管該汽車及吊銷該駕駛執照，較諸同條
    第1 項規定酒後駕車之處罰更為嚴厲，目的在於不使拒絕酒
    精濃度測試檢定之駕駛人反而獲得寬典，否則無異鼓勵駕駛
    人拒絕接受測試；且因人體內酒精含量由開始飲酒時依飲酒
    量漸漸累積增加，在完成飲酒時體內酒精含量達到最高，隨
    後依代謝率逐漸代謝，倘駕駛人遭員警攔停後，積極拒絕接
    受酒精測試或消極推諉拖延，致其體內酒精濃度因時間經過
    而逐漸代謝降低，明顯有礙警員職務之順利進行，對於其他
    立即配合測試之駕駛人亦有不公，是駕駛人經警告知酒精濃
    度測試標準及流程後，不論以積極行為表示拒絕或以消極不
    配合方式排斥酒測，均屬「拒絕接受酒精濃度測試」。
四、經查：
(一)、異議人於99年2 月7 日凌晨1 時49分，在高雄縣鳥松鄉○○
    路57號，飲酒後駕駛車號1112-WS 號，經警攔查，要求對異
    議人進行酒精濃度測試之檢定，異議人拒絕接受酒精濃度測
    試之檢定等事實，業經舉發員警即證人鄭坤原到庭證稱：「
    當天我是一個人騎機車巡邏，在1 點25分左右，我經過鳥松
    鄉○○路99號之1 之小吃部的門口，看到異議人及在庭的其
    他二位證人（陳崇德、甲○○）正準備上車，我聽到他們講
    話有點大小聲，就引起我的注意，然後我就先前進到壹佰公
    尺（中正路57號前），我看到他們車子過來的時候，就用指
    揮棒請他們停車下來。該車輛慢慢停下來的時候，駕駛座距
    離我最近，我看到是異議人在開車，我跟異議人說要臨檢，
    異議人他們在車上就換位置，當時坐在駕駛座的異議人，將
    椅背調整到最低，異議人從駕駛座移到後座去。陳崇德當時
    是坐在副駕駛座，他正要移動到駕駛座去時，我就跟他說不
    用移了，所以陳崇德是從副駕駛座下車的。我看異議人是駕
    駛人，但是卻移動位置到後座，我覺得很奇怪，異議人一下
    車，我就問他有無證件，他說警察不要不通人情，只要有一
    個人有承認就可以了，我確定車輛就是異議人開的。我們有
    三次宣讀駕駛人的權利，要求酒測，並且說明拒絕酒測的法
    律效果是如何，但是異議人仍然拒絕，他表示他並不是駕駛
    人，所以不作酒測，要我去跟陳崇德作酒測。所以我就開單
    舉發。」等語詳盡（本院卷26-28 頁），並有現場車輛照片
    1 張在卷可證（本院卷10頁），是上開事實，已堪認定。
(二)、異議人否認為汽車駕駛人，並以前詞置辯，而證人陳崇德則
    證稱：「當時因為異議人喝酒喝多了，異議人就提議車輛由
    我駕駛，他就將車鑰匙交給我。我發動車輛，我在駕駛座，
    異議人在後座，胡丕烈在副駕駛座，開了30公尺左右，被警
    察攔下來，我當場跟警察說，車輛是我開的。我們被警察攔
    下來的時候，我們三人的位置沒有變動。發動車輛到被警察
    攔下期間，我跟異議人也沒有講什麼話，就莫名其妙被警察
    攔下來。」等語（本院卷23-24 頁）；證人胡丕烈證稱：「
    駕駛人是陳崇德。當時陳崇德的椅背是斜斜的，沒有辦法調
    整起，陳崇德就說椅背調不起來，異議人沒有說什麼，就直
    接幫他做調整，所以異議人就從後座往前傾，他的上半身就
    越過座位，幫他調整椅背。車子是開了一段之後，停下來調
    整椅背的，還沒有調整好，警察就來了。警察攔檢時車輛是
    停止的」等語（本院卷25頁），然異議人、陳崇德、胡丕烈
    就證人陳崇德有否請異議人幫忙調整駕駛座座椅，及舉發時
    車輛行進情形等重要情節，供述明顯不一，而有瑕疵，已難
    採信。況異議人確係汽車駕駛人一情，業經員警鄭坤原證述
    如前，且以員警鄭坤原之位置、視距，亦無誤看之虞，參以
    員警鄭坤原乃依法執行交通勤務人員，與異議人素不相識，
    其證言應無偏頗之虞，應可採信。是異議人空言否認為汽車
    駕駛人之辯解，顯無可採，而證人陳崇德、胡丕烈之證言，
    應係迴護異議人之詞，難以採信。
(三)、綜上，異議人為汽車駕駛人，而拒絕接受酒精濃度測試之檢
    定之違規行為，已甚灼然。
五、本件異議人確有無正當理由拒絕接受酒精測試之違規事實，
    原處分機關以異議人違規事實明確，依道路交通管理處罰條
    例第35條第4 項前段、第67條第2 項前段及第68條之規定，
    為前開裁罰，並無違誤。又異議人雖係駕駛車號1112-WS 號
    自用小客車違規，然依前開道路交通管理處罰條例第68條之
    規定，汽車駕駛人於受吊銷駕駛執照處分時，自得吊銷其持
    有之各級車類駕駛執照，不以吊銷違規行為時所駕駛車類之
    駕駛執照為限，原處分機關自得吊銷其所持之職業聯結車駕
    駛執照甚明。綜上，異議人之聲明異議，為無理由，應予駁
    回。
六、據上論斷，應依道路交通案件處理法第19條，裁定如主文。
中    華    民    國    99    年    8     月    9     日
                          交通法庭    法  官  陳億芳
以上正本證明與原本無異。
如不服本裁定，應於收受送達後5 日內向本院提出抗告狀。
中    華    民    國    99    年    8     月    10    日
                                      書記官  林靜慧

司法院資訊處製作；財團法人民間司法改革基金會備份。
